臺灣高等法院高雄分院刑事判決　　　 100年度交上訴字第61號
上　訴　人　臺灣高雄地方法院檢察署檢察官
被　　　告　李福興
上列上訴人因被告公共危險案件，不服臺灣高雄地方法院100 年
度交訴字第19號中華民國100年6 月24日第一審判決（起訴案號：
臺灣高雄地方法院檢察署99年度偵字第36255 號），提起上訴，
本院判決如下：
    主  文
原判決撤銷。
李福興犯肇事致人傷害逃逸罪，累犯，處有期徒刑伍月，如易科
罰金，以新臺幣壹仟元折算壹日。
    事  實
一、李福興前於民國91年間因妨害自由案件，經臺灣高雄地方法
    院判處有期徒刑4 月確定，於95年5 月11日易科罰金執行完
    畢。詎猶不知警惕，於99年6 月21日12時45分許，駕駛車牌
    號碼ZO-0595 號自用小貨車（下稱本案小貨車），沿高雄市
    ○○區○○路由西向東方向行駛，行駛至興楠路、岳陽街交
    岔路口左轉岳陽街之際，適有何雙安騎乘車牌號碼G5S-571
    號普通重型機車（下稱本案機車）搭載曹士文沿興楠路對向
    駛來（即由東向西方向直行），因李福興小貨車未讓直行之
    何雙安機車先行，致小貨車車尾右側方向燈外圍鐵框與機車
    前輪輪蓋發生擦撞，機車因而倒地往前滑行約2 公尺（刮地
    痕起點在興楠路、岳陽街交岔路口靠北側興楠路外線快車道
    上，相對於岳陽街則為西側岳陽街車道），而何雙安、曹士
    文亦因此倒地，何雙安因此受有左肘挫傷擦傷，曹士文因此
    受有左手肘、膝部、髖部挫傷等傷害（過失傷害部分業已和
    解，何雙安、曹士文均未提出告訴）。詎依當時為午間、天
    候晴朗、上開交岔路口視界無遮蔽，且何雙安之機車倒地往
    前滑行必然發出聲響，自小貨車左側後視鏡觀察，足以發現
    何雙安機車倒地之情形，李福興竟明知已肇事致何雙安、曹
    士文倒地受傷，卻仍因急於送貨給客戶，未協助送醫或待警
    察到場處理，亦未為任何必要之救護措施，逕自駕車離開現
    場。嗣經其他駕駛人記下本案小貨車車牌號碼告知何雙安後
    ，由何雙安報警處理而循線查獲上情。
二、案經高雄市政府警察局楠梓分局移送臺灣高雄地方法院檢察
    署檢察官偵查起訴。
    理  由
一、證據能力部分：
    本判決理由所援用之證據資料（含供述證據及非供述證據）
    ，被告李福興及公訴人於本院言詞辯論終結前，均同意有證
    據能力或不爭執（見本院卷21-22 頁）。本院審酌上開證據
    之作成，並無違法或不當情形，且與本案待證事實相關，適
    當作為證據，依刑事訴訟法第159 條之5 第1 項之規定，認
    均具證據能力。
二、實體部分：
  (一)訊據被告李福興固坦承於上開時地駕駛本案小貨車，沿高雄
    市○○區○○路行駛左轉岳陽街，欲送貨給客戶，惟矢口否
    認有肇事逃逸犯行，辯稱：「對方什麼情況撞到我的車，我
    不清楚，我也沒有聽到車禍的聲音，不然我一定會下車。如
    果對方的機車有直接撞到我的車，倒地不可能只有2 公尺，
    可能是機車煞車自行翻倒。我在路口停留1 、2 秒，是打算
    要問從超商出來的人籃球場在那裡，也要等對面從岳陽街出
    來的車子」云云。
  (二)經查：
  (1)被告於案發當日駕駛本案小貨車，沿高雄市○○區○○路由
    西向東方向行駛，至興楠路、岳陽街交岔路口左轉岳陽街之
    際，適有被害人何雙安騎乘本案機車搭載被害人曹士文沿興
    楠路對向駛來（即由東向西方向直行），2 車在該交岔路口
    靠北側興楠路外線快車道發生擦撞，致被害人何雙安、曹士
    文均人車倒地，被害人何雙安因此受有左肘挫傷擦傷之傷害
    ，被害人曹士文則受有左手肘、膝部及髖部挫傷之傷害，並
    在交岔路口靠北側興楠路外線快車道上（即被害人何雙安行
    駛之車道上）留有本案機車倒地後之刮地痕2 公尺，而被告
    於車禍發生後未下車察看及提供必要之救護措施，即逕自左
    轉岳陽街駛離現場之事實：
  業據證人即被害人何雙安於警詢、原審分別證稱：「我於99
    年6 月21日12時45分許，騎G5S-571 號重型機車搭載曹士文
    行駛至高雄市○○區○○路與岳陽路口（興楠路東向西直行
    ）時，與一部由興楠路西往東直行左轉岳陽路的ZO-0595 號
    小貨車發生車禍，該駕駛人未下車查看就開車離開。我和曹
    士文都有受傷被送到楠梓健仁醫院，我受傷部位是右足部腳
    踝擦傷、左手肘擦傷」（見警卷4-5 頁）、「99年6 月21日
    那天，我是從大社往楠梓火車站方向騎，沿興楠路由東向西
    方向行駛；在距離車禍地點約50公尺，我看到被告的車子在
    對向十字路口待轉，2 車碰撞時，被告的車正在轉彎；被告
    小貨車的車牌號碼是另一輛小客車的駕駛告訴我的」（見原
    審交訴卷65-66 、69頁）等語，核與證人即被害人曹士文於
    警詢證稱：「何雙安於99年6 月21日12時45分許，騎G5S-57
    1 號重型機車載我，至高雄市○○區○○路與岳陽街口時，
    與一部要左轉岳陽街的ZO-059 5號小貨車擦撞，駕駛人未下
    車查看就離開。我和何雙安都有受傷送醫，我手指有擦傷」
    等語（見警卷6-7 頁）相符。
  被害人何雙安之機車於本件車禍發生後，其前輪輪蓋右側實
    有現類似經銳利器具劃割產生之長條形刮割痕跡，此有本案
    機車受損照片在卷可按（見警卷24頁）；且依證人何雙安於
    原審證稱：「是機車前輪的輪蓋碰到小貨車右後車尾的部分
    ，但確實的位置我不記得了」等語（見原審交訴卷66-67 頁
    ），對照警方於案發後就本案小貨車勘查結果，該小貨車除
    車尾下方支架右側有明顯凹陷、車尾右側方向燈外圍鐵框右
    下邊角處有輕微凹陷外，車身其餘各處則未見有遭撞擊之明
    顯痕跡，有本案小貨車勘查照片在卷可稽（見警卷20至22頁
    ），及員警依原審通知就本案小貨車右後側車尾各處疑似可
    能發生擦撞之位置、本案機車前輪輪蓋受損部位進行勘查與
    測量，結果為：「本案小貨車車尾下方支架右側凹陷處之上
    、下緣高度分別為58公分、51公分；車尾右側方向燈外圍鐵
    框右下邊角凹陷處之上、下緣高度分別為64.5公分、63公分
    」、「本案機車前輪蓋受損處二端高度分別約為63公分、65
    公分」，亦有測量結果照片在卷可稽（見原審交訴卷47-51
    頁）；復參以證人即員警林志忠於原審證稱：「案發當日經
    交通大隊將案件移送給我們，我隨即依被害人何雙安提供之
    肇事車輛車號進行調查，並於99年6 月27日通知被告將車輛
    開來派出所供被害人指認，依我當時查看結果，小貨車車尾
    下方支架右側之明顯凹陷痕跡比較像舊有痕跡，研判車禍撞
    擊點應該是車尾右側方向燈外圍鐵框右下邊角凹陷處，並非
    車尾下方支架右側凹陷處」等語（見原審交訴卷62-64 頁）
    。則依本案機車、小貨車車損情形，及上開勘查、測量結果
    ，並參酌證人何雙安、林志忠之證述，應認本件車禍2 車撞
    擊點為本案機車前輪輪蓋與本案小貨車車尾右側方向燈外圍
    鐵框右下邊角處，證人何雙安、曹士文所證本件車禍發生過
    程，應屬符於事實而可信。
  本案機車刮地痕2 公尺起點係在興楠路、岳陽街交岔路口靠
    北側興楠路外線快車道上，相對於岳陽街之位置則為西側岳
    陽街車道；又依上開刮地痕位置即係本案機車、小貨車擦撞
    後本案機車倒地之位置，相對於被告完成左轉前之位置，應
    係在本案小貨車左側後方，而非正後方，及被告完成左轉後
    應行駛在東側岳陽街車道上等情，有道路交通事故現場圖可
    按（見警卷12頁）。
  復有交通事故談話記錄表、交通事故調查報告(一)、現場照片
    、健仁醫院診斷證明書（病患：何雙安、曹士文在卷可稽（
    見警卷13-15 、18-25 頁）。
  是被告駕駛之小貨車與被害人何雙安騎乘之機車，確於99年
    6 月21日12時45分許在高雄市○○區○○路、岳陽路口發生
    擦撞事故（即本案機車前輪輪蓋與本案小貨車車尾右側方向
    燈外圍鐵框右下邊角處擦撞），並致被害人何雙安、曹士文
    人車倒地受傷，現場興楠路、岳陽街交岔路口靠北側興楠路
    外線快車道上留有本案機車倒地後之刮地痕2 公尺，而被告
    於車禍發生後未下車察看及提供必要之救護措施，即逕自離
    開之事實，核堪認定。被告上開「可能是對方的機車煞車自
    行翻倒」之辯解，自與事實不符，難予採信。
  (2)被告固一再辯稱：「我沒有聽到車禍的聲音，不然我一定會
    下車。我在路口停留1 、2 秒，是要問路及等對面從岳陽街
    出來的車子」等語。惟查：
  本件車禍發生後，本案機車前輪輪蓋右側有現類似經銳利器
    具劃割產生之長條形刮割痕跡、本案小貨車車尾右側方向燈
    外圍鐵框右下邊角凹陷處僅屬輕微，且本案機車倒地摩擦路
    面產生之刮地痕有2 公尺，均業如前述。足認本案機車前輪
    輪蓋右側長條形刮割痕跡，大部分應係機車倒地、摩擦路面
    後產生類似以銳利器具劃割之痕跡，僅小部分為與本案小貨
    車擦撞所造成無訛。
  本案機車前輪輪蓋右側長條形刮割痕跡，大部分係因摩擦路
    面後產生，業如前述；且該前輪輪蓋為不鏽鋼材質，有上開
    照片可憑；又參酌證人何雙安於原審證稱：「碰撞前我車速
    約60公里，看到被告的車，我有急煞車，但我認為被告會讓
    我先行，所以又催油門加速，所以時速約60公里機車左偏要
    閃被告的車」等語（見原審交訴卷67-68 頁），及證人曹士
    文於警詢、偵訊分別證稱：「當時車速約65至70多公里左右
    」（見警卷7 頁）、「撞到後，發出的聲音還好，沒有很大
    」（見偵卷19頁）等語。則在被害人何雙安以時速60公里行
    駛，本案機車與小貨車擦撞後倒地，並摩擦路面將本案機車
    不鏽鋼材質前輪輪蓋刮割出長條形刮痕，復在路面留下刮地
    痕2 公尺之情形下，足認必然產生聲響，且該聲響亦為一般
    可得聽聞程度之聲響無訛。又依兩車行進方向，被告小貨車
    左轉時，必需注意迎面來車即被害人何雙安駕駛之機車，而
    依被害人何雙安所述，發現被告小貨車左轉時先煞車減速，
    誤認被告小貨車會讓其先通過，再加油加速後發覺被告左轉
    未讓直行車先行，即左偏要閃過被告小貨車，此當為被告駕
    駛小貨車左轉時應注意，則該迎面來車有無閃過或發生碰撞
    倒地，被告自不能諉為不知。
  證人何雙安於偵訊、原審一再證稱：「被告於車禍發生後，
    有停了1 、2 秒才走掉」（見偵卷18頁）、「當時車禍碰撞
    我向左翻倒在地，我馬上抬頭看被告的車，被告有暫停1 、
    2 秒，當時被告暫停的地方距離事故位置約1 、2 公尺」（
    見原審交訴卷67-68 頁）等語，及證人曹士文於偵訊證稱：
    「被告轉彎時速度蠻慢的」等語（見偵卷19頁）；且本件車
    禍發生當時，為午間、天候晴朗、事故地點交岔路口視界無
    遮蔽，有上開交通事故調查報告(一)、現場照片可憑；又證人
    何雙安於原審證稱：「被告於車禍發生時已左轉了45度，我
    的機車有左偏要閃被告的車子」等語（見原審交訴卷68頁）
    ，復參酌本案機車刮地痕2 公尺係在興楠路、岳陽街交岔路
    口靠北側興楠路外線快車上，即在被告本案小貨車完成左轉
    前左側後方，業如前述。則依本件車禍因本案機車倒地滑行
    產生一般可得聽聞程度之聲響，及事故地點距離被告暫停之
    位置僅1 、2 公尺，車禍發生時又屬晴天中午、視界良好，
    及被告於本件車禍發生後恰有將駕駛之小貨車暫停1 、2 秒
    之動作等情狀，足認被告應係聽聞某種聲響，始有暫停1、2
    秒之動作，而以被告原係以緩慢之速度左轉約45度，其自本
    案小貨車左側後視鏡觀察，當足以發現本案小貨車左側後方
    約1 、2 公尺處之本案機車倒地之狀況無疑。是被告上開「
    我沒有聽到車禍的聲音」之辯解，顯與本件車禍現場呈現之
    跡證不符，難予採信。
  至於被告辯稱：「我在路口停留1 、2 秒，是要問路及等對
    面從岳陽街出來的車子」云云；並舉證人即客戶李榮安為證
    ，而證人李榮安於原審亦證稱：「我於1 年多前到蚵仔寮向
    被告購買魚丸、黑輪而認識被告，平常我都是自行前往蚵仔
    寮向被告購買魚貨。有一次，約99年5 、6 月間我向被告購
    買甜不辣，有請被告送到我楠梓住處附近岳陽街巷子內的籃
    球場；我只向被告說若從大社過來的話在岳陽街右轉，那裡
    有家全家便利商店，再過去20多公尺有個籃球場；我跟被告
    約12點20分，他當天約12點40分至50分到。我說的籃球場距
    離興楠路約20至30公尺」等語在卷（見原審交訴卷59-61 頁
    ）；及證人何雙安於原審證稱：「事後被告對我說，他是因
    為要等候路口內其他機車通過，才在路口停車」等語（見原
    審交訴卷69頁）。惟被告原即係以緩慢之速度自興楠路左轉
    岳陽街，並左轉達45度，業如前述，顯然被告無論係為等候
    其他車輛通過或為尋找交貨地點，均已決定左轉岳陽街，並
    已在左轉行進中，則除非有突然出現其他車輛，自無在交岔
    路口靠北側興楠路外線快車上（即被害人何雙安行駛之車道
    上），為等候其他車輛或尋找交貨地點而暫停1 、2 秒之必
    要；且在交岔路口暫停尋找交貨地點，亦與一般駕駛人之駕
    駛常規有違。是被告上開辯解與事實、常理均屬有違，不足
    採信；而證人李榮安、何雙安上開證述，亦不足為被告有利
    之認定。
  另證人何雙安於偵查、原審證稱：「車禍發生得太快，所以
    我當時沒有叫被告；當時碰撞聲音沒有很大聲；被告停車1
    、2 秒後，一樣慢慢開走，比轉彎速度快一點」等語（見偵
    卷18頁，原審交訴卷67、69頁）。惟被告駕駛本案小貨車離
    開現場之速度不快，或為掩人耳目、或有其他原因多端，而
    本件車禍因本案機車倒地滑行產生一般可得聽聞程度之聲響
    ，且以被告原係以緩慢之速度已左轉約45度，被告自本案小
    貨車左側後視鏡觀察，足以發現小貨車車後左側約1 、2 公
    尺處之本案機車倒地之狀況，均業如前述，是證人何雙安上
    開證述，自亦不足為被告有利之認定。
  (3)綜上所述，被告於上開時地，與被害人何雙安發生擦撞車禍
    時，被告經由本案機車倒地滑行產生一般可得聽聞程度之聲
    響，始將小貨車暫停1 、2 秒，及其左轉時由本案小貨車左
    側後視鏡觀察，已發現小貨車後左側約1 、2 公尺處之本案
    機車倒地之狀況，惟未下車察看及提供必要之救護措施，即
    將小貨車駛離現場，足認被告主觀上有肇事逃逸之故意及行
    為。是本件事證已明，應依法論科。
  (三)核被告所為，係犯刑法第185 條之4 之肇事致人傷害逃逸罪
    。被告前於91年間因妨害自由案件，經臺灣高雄地方法院判
    處有期徒刑4 月確定，於95年5 月11日易科罰金執行完畢，
    有臺灣高等法院被告前案紀錄表在卷可按（見本院卷10頁）
    ，其受有期徒刑之執行完畢後，5 年以內故意再犯本件肇事
    致人傷害逃逸之有期徒刑以上之罪，為累犯，依刑法第47條
    第1 項規定加重其刑。又被告固因駕車肇事致人傷害而逃逸
    ，惟被害人何雙安所受左肘挫傷擦傷，被害人曹士所受左手
    肘、膝部、髖部挫傷等傷害，均傷勢非重，且被告於99年10
    月26日初次警詢時即與被害人何雙安、曹士文達成民事和解
    ，被害人何雙安、曹士文亦一再表示已和解、不願追究之意
    （見警卷5 、7 頁，原審交訴卷69頁，本院卷35頁），又被
    告就原審通知員警對本案小貨車為採證，亦配合而未為推諉
    ，復除上開91年間所犯妨害自由前科外，至99年始再犯本件
    罪質不同之肇事致人傷害逃逸罪，期間並無其他不良紀錄等
    情，其因一時失慮，致犯刑章，在客觀上足以引起一般同情
    ，法重情輕，若科以依累犯加重後法定最低刑度有期徒刑7
    月，猶嫌過重，犯罪情狀尚堪憫恕，爰依刑法第59條規定減
    輕其刑，並先加後減之。
  (四)原審認無積極證據證明被告主觀上有肇事逃逸之犯意，而為
    被告無罪之諭知，容有未當，檢察官執此上訴，為有理由，
    自應由本院就原判決撤銷改判。爰審酌被告於駕車肇事致被
    害人何雙安、曹士文受傷，未留在肇事現場為即時救護，或
    協助相關人員迅速處理事故，避免傷害擴大，竟逕行離去，
    此種行為殊屬不該，犯後又未能面對錯誤、坦認犯行，惟已
    與被害人何雙安、曹士文達成和解，業如前述，於本院審理
    時，應訊態度亦稱良好，及其學歷（高職畢業）、職業（漁
    商）、經濟（小康）等等一切情狀，爰量處如主文所示之刑
    ，並諭知易科罰金之折算標準。
據上論斷，應依刑事訴訟法第369 條第1 項前段、第364 條、第
299 條第1 項前段，刑法第185 條之4 、第47條第1 項、第59條
、第41條第1 項前段，判決如主文。
本案經檢察官林敏惠到庭執行職務。
中    華    民    國   100    年    9     月    27    日
                  刑事第一庭    審判長法  官  周賢銳
                                      法  官  洪碩垣
                                      法  官  曾逸誠
以上正本證明與原本無異。
如不服本判決應於收受本判決後10日內向本院提出上訴書狀，其
未敘述上訴理由者，並得於提起上訴後10日內向本院補提理由書
狀（均須按他造當事人之人數附繕本）「切勿逕送上級法院」。
中    華    民    國   100    年    9     月    28    日
                                      書記官  魏文常
附錄本件判決論罪科刑法條：
刑法第185條之4：
駕駛動力交通工具肇事，致人死傷而逃逸者，處 6 月以上 5 年
以下有期徒刑。